【裁判字號】    88,易緝,127
【裁判日期】    950323
【裁判案由】    詐欺等
【裁判全文】
臺灣臺北地方法院刑事判決             88年度易緝字第127號
    公  訴  人  臺灣臺北地方法院檢察署檢察官
    被      告  戊○○
上列被告因違反醫師法等案件，經檢察官提起公訴（86年度偵字
第5411、12704號），本院判決如下：
    主  文
戊○○未取得合法醫師資格，擅自執行醫療業務，處有期徒刑壹
年拾月。又未指定犯人，而向該管公務員誣告犯罪，處有期徒刑
肆月。應執行有期徒刑貳年。
    事  實
一、戊○○原於79年間在臺北縣新店市○○路3之5號「普賢佛堂
    」招納信徒至該處膜拜，明知其未取得合法醫師資格，竟於
    83年間起，擅自在該處執行醫療業務，遇有信徒己○○、朱
    許美、丁○○、辰○○、張黃阿緞、寅○○等人身體不適時
    ，即在不詳之時間，在上址幫該等信徒把脈、針灸及給予不
    明成份之藥粉或開立藥單等執行醫療業務之行為用以診治病
    痛，並向該等信徒收取新臺幣 (下同)300 元至700元左右之
    診療費用 (檢察官誤載為500元至數千元)。嗣因丁○○因借
    款予戊○○未獲返還，於86年2月25日向臺灣臺北地方法院
    檢察署提出告訴，始知前情。
二、戊○○又於85年6月21日由其姐壬○○向亥○○借錢，並於
    同年月23日持自己為發票人，票期為85年10月24日、票號
    AA00 00000號、面額100萬元、以臺灣銀行公館分行為付款
    人之支票交付予亥○○。亥○○則於同年月24、25日左右在
    臺北縣新店市彰化銀行門口交付現金100萬元給壬○○，戊○○則在附近之車內等候。戊○○明知該支票並未遺失，竟
    偽以該支票原係裝在皮包內之空白支票，於臺北市○○區○○路微格中學前放在車內遭竊為由，而於85年12月4日在臺
    灣銀行公館分行內填寫票據掛失止付通知書，辦理支票掛失
    止付手續，並報請警察局協助偵查竊盜罪嫌，未指定犯人而
    誣告犯罪，該支票於86年1月24日由亥○○之夫王涇野提示
    後遭退票而知上情。
三、案經丁○○訴由臺灣臺北地方法院檢察署檢察官偵查起訴。
    理  由
一、本件被告戊○○對於公訴人證據清單 (94年5月12日所提之
    補充理由書)內所提證據之證據能力均不爭執，首開敘明。
二、訊據被告戊○○矢口否認有何違反醫師法及未指明犯人誣告
    之犯行，辯稱:
    (一)普賢堂信徒聚會，偶有提及病痛者，被告係以善意祈求佛
      祖為其收驚，並教導打坐以減輕其心理壓力，但未收取治
      病費用，證人辛○○亦到庭證稱有經被告收驚但沒有給其
      藥物等語。又被告雖曾推薦歷史悠久之順天科學中藥，並
      受信徒委託以批發價代為購藥，實非為人診斷處方而收費
      。且被告沒有針灸之工具，自未曾以針灸為信徒治療。被
      告之行為，尚非醫療行為。
    (二)被告確因將座車停放在臺北市○○區○○路微格中學前，
      因座車被竊，致使被告所有之護照及支票簿遺失，因被告
      當時急於報案，記憶不周，又無支票簿存根可資核對，匆
      忙間於85年12月4日辦理掛失止付，事後發現已向警方澄
      清，實無未指明犯人誣告之行為。
三、本院認定被告有罪之理由及證據:
    (一)關於被告違反醫師法第28條第1項未取得醫師資格，擅自
      執行醫療業務部分:
      (甲)供述證據部分:
      1.告訴人丁○○於本院準備程序中陳稱: 被告戊○○有替
        伊把脈，一瓶藥700元等語(見本院卷(一)第74頁正面)。
      2.證人辰○○曾於本院證稱:83 年就去普賢佛堂了，因為
        我先生浪蕩子，黃玉盆說佛堂很靈才去，我先生也去看
        病吃藥，有拿藥單、藥粉，藥粉取回1瓶700元，吃了效
        果並不明顯等語(見本院卷(一)第86頁背面)。
      3.證人張黃阿鍛於本院證稱: 佛堂有開藥粉給人吃，我也
        吃過藥粉，我們會給300、400元不等的金錢 (見本院卷
        (一)第250頁正面)。
      4.證人寅○○於偵查時證稱:84 年間，我因肩血液循環不
        良，他看我病約10次，開藥且針灸，藥一瓶700元，我
        奉獻500元 (見86年度偵字第5411號卷第42頁背面、第
        43頁正面、第44頁正面)；其於本院證稱: 我有去看過
        好幾次病，有看過一人給他針灸等語 (見本院卷(一)第
        251頁正面)。
      5.證人朱許美於偵查時證稱:83、84年間，我因腰痠背痛
        ，胃不舒服，給被告看過20幾次，他給我藥吃，且針灸
        ，一次一瓶藥700元，針灸部分他說自己奉獻給佛祖，
        我每次奉獻1000元 (見86年度偵字第5411號卷第42頁背
        面、第43頁背面)。
      6.證人己○○於警詢時陳稱:83 年7月間，因患肝硬化，
        經鄰居黃玉盆的介紹，去普賢佛堂找被告，被告要伊先
        卜卦，神明同意就為伊醫病，此後就在該佛堂接受被告
        把脈、針灸、吃藥粉 (一罐700元)等方式診治，一年多
        來約花了5萬元，但因無療效，故未在給他醫病等語 (
        見96年度偵字第5411號卷第62頁背面)。
      7.被告戊○○曾於本院供稱: 在佛堂有人胃痛，我才給他
        們藥吃，之後陸續有此習慣，他們主動給錢；針灸是因
        為我懂氣功，幫他們服務，藥是香港買的沒錯 (見本院
        卷(一)第75頁正面)；我藥先備用，因為很多人，所以收
        一點錢等語 (見本院卷(一)第251頁背面)。
      (乙)非供述證據方面:
      1.被告戊○○為證人寅○○開具之藥單 (見86年度偵字第
        5411號卷第13頁)，上面記載多為中藥藥材，足資證明
        被告有開藥單之事實。
      2.被告戊○○給予告訴人丁○○藥品之照片1幀 (見同前
        偵卷第14頁)，足資證明被告戊○○確有給付藥丸給丁○○之行為，
      (丙)綜上可知:
      被告戊○○既不否認其不具醫師資格之事實，竟在普賢佛
      堂對告訴人丁○○、證人己○○、朱許美、辰○○、張黃
      阿緞、寅○○執行醫療業務，再觀被告開立之藥單或給予
      不同之藥丸，尚非僅針對一種病痛而為，被告既有看診、
      針灸甚至給藥之行為，足資認定有違反醫師法第28條第1
      項之行為，從而，被告抗辯其未執行醫療業務尚非可採。
    (二)關於被告犯刑法第171條未指明犯人誣告罪嫌部分:
      (甲)供述證據方面:
      1.證人亥○○於警詢時陳稱:85 年6月21日被告戊○○與
        他的三姐壬○○到伊住處 (臺北市○○○路○段230號16
        樓A)向我借錢，周轉現金，約於同年月24、25日約伊在
        臺北縣新店市○○路彰化銀行門口交付現款100萬元，
        被告說要借4個月，支票的發票日是85年10月24日，並
        於同年月23日拿支票。到期日後，支票並沒有兌現，被
        告戊○○說再延3個月，伊說好，但後來於3個月後，支
        票到期日86年1月24日前之同年月23提示仍遭退票。退
        票後，被告打電話告訴伊支票本掉了，不曉得有沒有伊
        的票，有的話請伊原諒被告等語 (見86年偵字第4797號
        卷第3頁背面至第4頁正面)。
      2.證人壬○○在警詢中陳稱: 證人亥○○在警詢中稱被告
        向其借款100萬元之事實在，被告有開具一張支票，因
        交付借款時，被告稱不好停車，故被告沒有下車，由伊
        收到借款100後再轉交被告等語 (見同前偵卷第7頁背面
        、第8頁背面)。
      (乙)非供述證據方面:
      1.被告戊○○開立之票號AA0000000號、面額100萬元、被
        告為發票人、發票日85年10月24日，以臺灣銀行公館分
        行為付款人之支票影本1張 (見同前偵卷第11頁、12 頁
        )，經審酌背面之背書人證人王涇野係證人亥○○之夫
        ，經核證人亥○○、壬○○所述與該支票之記載相符合
        ，足資證明被告卻有交付該支票作為借款擔保之行為。
      2.掛失止付票據提示人資料查報表 (見同偵卷第13頁)、
        票據掛失止付通知書 (見同偵卷第14頁)、遺失票據申
        報書 (見同偵卷第15頁)，足資認定被告確有在85年12
        月4日以支票被竊為由掛失止付之行為。
      (丙)綜上可知:
      1.被告戊○○明知將前開支票作為借款之擔保，竟於85年
        12 月4日向臺灣銀行公館分行申報該票被竊，其犯行已
        足認定。雖被告辯稱: 該支票本確實被竊，因其不知道
        此張支票已經交付他人，誤以為一同被竊走，故申報遺
        失云云。然被告在申報遺失 (85年12月4日)前的1個多
        月 (85年10月23日)，還向證人亥○○請求緩期清償，
        此有證人亥○○前開證言可證，衡以常情，豈有不知該
        票已交付他人之理? 被告辯稱其主觀上係過失而申報遺
        失，尚難憑採，被告犯行堪以認定。
      2.本院既已認為被告主觀上尚無可能不知該票據已經交付
        他人作為借款擔保之用，故被告聲請調查其當時支票本
        被竊之備案紀錄，經核尚無必要，併此敘明。
四、論罪科刑:
    核被告戊○○所為，係犯違反醫師法第28條第1項未具醫師
    資格擅自執行醫療業務罪及刑法第171條未指明犯人誣告罪
    。被告有多次執行醫療業務之行為，係包括一罪。被告行為
    後，醫師法歷經89年7月19日修正公布、91年1月16日修正公
    布，經比較被告行為時及裁判時關於醫師法第28條第1項之
    規定，行為時法違反該條者，處1年以上3年以上有期徒刑；
    裁判時法違反該條者，處6月以上5年以下有期徒刑，據刑法
    第35條第2項之規定，同種類之刑，以最高度之較長較多者
    為重，自應適用行為時之醫師法第28條第1項之規定有利於
    被告。
    檢察官雖認為被告所犯前開二罪，有牽連犯裁判上一罪關係
    ，惟查，被告違反醫師法之行為，係指被告在普賢佛堂未具
    醫師資格執行業務之行為，此與被告偽稱支票遺失犯未指明
    犯人誣告罪，顯無方法、結果之牽連關係，該二罪罪質不同
    ，被告係分別起意而為，應分論併罰。爰審酌被告曾有竊佔
    ( 經臺灣高等法院判處拘役50日確定，非累犯)及詐欺 (經
    臺灣高等法院高雄分院判處有期徒刑3年6月確定，於92年2
    月17日執行完畢，亦非累犯)之前科，此有臺灣高等法院被
    告全國前案紀錄表在卷可證，素行不佳；犯罪後矢口否認犯
    罪，其犯罪後態度不佳；又被告未具醫師資格，竟在普賢佛
    堂內擅自執行醫療業務，雖尚無積極證據證明其有詐騙信眾
    ，或因誤診導致信徒延遲醫療、受有傷害等情事，惟其行為
    確屬不該；及審酌被告犯罪之動機、目的、手段及所生危害
    等一切情狀，分別量處主文所示之刑，並定執行刑。
五、公訴意旨另略以:
    (一)被告戊○○在臺北縣新店市○○路3之5號普賢佛堂招納信
      徒膜拜，竟意圖為自己不法之所有，基於概括之犯意，先
      利用信徒崇拜神明心理的弱點，且又在香爐內裝設點火之
      器具，再以兩手食指指向香爐，但暗中卻搖控點火器具，
      使香爐內之金紙起火燃燒，致觀看之人誤信其確有法術。
      被告戊○○於82年9月向信徒之一，即告訴人丁○○詐稱
      因欲購地建造靈骨塔，與美國白宮同樣造型，但資金不足
      ，須借用300萬元，並表示半年內必可償還，告訴人丁○○信以為真，而簽發300萬元之支票借予被告，被告戊○○為佯裝自己有清償誠意，而先返還該300萬元，更使告
      訴人丁○○對其信用不疑。但過3、4日之後，又以同一藉
      口向告訴人丁○○借用300萬元，並簽發臺灣銀行公館分
      行為付款人、面額300萬元之支票予告訴人丁○○。83年6
      月間，被告戊○○又向告訴人丁○○佯稱伊向國外購買建
      材，須開信用狀，不足500萬元，必須借用云云，又使丁○○不疑而如數借予。84年7月被告戊○○再度以購買建
      材須款400萬元為由，再向丁○○借款，但嗣後卻拒不償
      還所積欠之款項，而其所簽發之臺灣銀行公館分行、第一
      商業銀行建國分行、臺北市銀行信義分行為付款人；面額
      分別為300萬元、500萬元、300萬元、100萬元支票經提示
      後不獲兌現，且其中臺灣銀行公館分行為付款人之300萬
      元支票尚係簽章不符。
    (二)又被告戊○○自80年11月間起，至84年10月止，先後召集
      2萬元、2萬元、5萬元及3萬元之民間互助會，其尚冒用他
      人名義標會，使不知情的會員向其繳納會款。而認被告戊○○犯有刑法第56條、第339條第1項連續詐欺取財罪嫌。
六、(一)按犯罪事實應依證據認定之，無證據不得認定其犯罪事實
      ，刑事訴訟法第154條第2項定有明文。又所謂認定犯罪事
      實之證據，係指足以認定被告確有犯罪行為之積極證據而
      言，如未發現相當證據，或證據不足以證明，自不能以推
      測或擬制之方法，以為裁判基礎，最高法院40年台上字第
      86 號著有判例可稽。又「無罪推定」乃刑事司法程序上
      之基本原則，此種原則表現在刑事案件中，只是另一種形
      式表示負擔之法則。易言之，刑事案件之追訴，必須提出
      證據（舉證負擔），並需說服至無合理懷疑之地步（證明
      負擔），始能謂被告有罪。又此處所謂「合理的懷疑」是
      指在一切證據經過全部的比較或考慮後，審理事實的法官
      本於道義良知，對於該項證據有可以說出理由來的懷疑，
      此時對於追訴之事實，便不能信以為真，便應對被告作出
      無罪之判決。最高法院88年台上字第954號判決亦認「認
      定犯罪事實所憑之證據，雖不以直接證據為限，間接證據
      亦包括在內，然而無論直接證據或間接證據，其為訴訟上
      之證明，須於通常一般人均不致有所懷疑，而得確信為真
      實之程度者，始得據為有罪之認定，倘其證明尚未到達此
      一程度，而有合理之懷疑存在時，即難遽採為不利被告之
      認定」，即採此一見解。
    (二)在遠古糾問制度下，被告乃訴訟之客體，法官為被告之辯
      護人，被告自無防禦權可言。但隨著法治國思想之發展，
      於現代職權主義及當事人主義之刑事訴訟制度中，依據「
      法治國自主原則」 (Autonomieprinzip)，被告漸獲得訴
      訟主體之地位。而法治國自主原則，源於確認人有自主能
      力，故憲法上之自主原則，有二層涵義:
      無罪推定原則:
        而無罪推定原則有雙重涵義: 其一，未有證據證明被告
        曾有犯罪事實以前，推定被告為無辜 (無罪)，易言之
        ，如沒有積極證據足資認定被告犯罪，被告即不得被認
        為有罪，此乃證據裁判原則；其二，證明被告有罪，必
        需無合理可疑，否則，即應對被告為有利之認定，此即
        罪疑有利被告原則。
      不自證己罪原則:
        即禁止被告背叛自己，而成為對己不利之證據方法，其
        涵義有二: 其一，關於被告自白之證據能力，賦予被告
        緘默權，且被告之緘默不得資為被告不利之認定；其二
        ，關於被告之自白，不得作為被告有罪之唯一證據，易
        言之，以限制被告自白對犯罪事實之證明力，來保護被
        告之人權。
    (三)依據以上原則，就現行法言，我國刑事訴訟法第161條第1
      項之規定「檢察官就被告犯罪事實，應負舉證責任，並指
      出其證明方法」。足徵，目前我國在以實現刑罰權為目的
      之刑事訴訟中，舉證責任原則上由作為國家機關之檢察官
      承擔。在刑事訴訟中，基於前述「被告受到有罪判決前被
      推定無罪」、「有疑時為被告利益」而判斷之原則，當事
      實存在與否不能證明時，檢察官要受到不利的判斷。易言
      之，檢察官所負之舉證責任，必須使法院達到有罪之確信
      ，方會對被告作出有罪之判決；倘若法院未達到有罪之確
      信，即應對被告作出無罪之判決。
七、公訴人認被告犯刑法第56條、刑法第339條第1項連續詐欺取
    財罪，無非係以下列證據為其主要論據(見公訴人94年5月12
    日所提之補充理由書之證據清單所示，本院並剃除與前述有
    罪判決有關之證據):
    (甲)供述證據部分:
    1.告訴人丁○○之指訴。
    2.證人寅○○於偵查、審判時之證言。
    3.證人許朱美於偵查時之證言。
    4.證人辰○○於偵查、審判時之證言。
    5.證人己○○於警詢時之陳述。
    6.證人午○○於警詢時之陳述及審判時之證述。
    7.證人壬○○於警詢時之陳述、審判時之證言。
    8.證人乙○○於審判時之證述。
    9.證人楊正己於審判時之證述。
    10.證人黃玉盆於審判時之證述。
    11.證人張黃阿緞於審判時之證述。
    12.證人戌○○於審判時之證述。
    13.證人丙○○於審判時之證述。
    14.證人辛○○於審判時之證述。
    15.證人卯○○於審判時之證述。
    16.證人癸○○於審判時之證述。
    17.證人陳進玉於審判時之證述。
    18.證人庚○○於審判時之證述。
    19.證人巳○○於審判時之證述。
    20.證人馮小容於審判時之證述。
    證人未○○於審判時之證述。
    證人申○○○於審判時之證述。
    證人酉○○於審判時之證述。
    (乙)非供述證據部分:
    1.票號AA0000000、HY0000000、HY0000000、HY0000000、
      HY0000000、FS0000000號之支票，及存款不足退票單。
    2.臺灣臺北地方法院檢察署85年12月18日勘驗筆錄。
    3.證人乙○○(被告之妻)陳述狀附利息資料。
    4.不動產買賣契約書、重新付款協議書、交款備忘錄及車馬
      費收據。
    5.抵押權設定書、債務清償證明書。
    6.清償清單、利息清單及大願公司第一商銀建國分行、華南
      商銀永和分行、臺北銀行信義分行、中活農民銀行大安分
      行、第一商銀新店分行等帳戶明細。
    7.嘉義市地政事務所函附土地登記申請書、抵押權設定契約
      書、其他約定事項、印鑑證明等資料 (證人未○○所有之
      嘉義市○○段262之29地號房地設定抵押資料)。
    8.同一互助會不同會單各一紙。
    9.借據暨切結書。
    10.臺北市土地登記簿謄本 (證人巳○○所有之臺北市○○區
      ○○段2小段第906地號房地設定抵押資料)。
    11.強制執行聲請狀、抵押權設定契約書、其他約定事項、他
      項權利證明書(證人巳○○房地遭強制執行資料)。
八、訊據被告戊○○堅詞否認有何連續詐欺取財之犯行，其辯稱
    略以 (被告審判時稱以93年7月9日之答辯狀為準，整理其概
    要如下):
    (一)被告戊○○自75年11月10日即開設大願企業股份有限公司
      (下簡稱大願公司)，從事貿易工作。自77年間起，因公司
      資金周轉所須，經常向告訴人丁○○借款，雙方之金錢往
      來經歷多年。且被告每月均定期給付告訴人丁○○以月息
      2分之利率計算利息，此有證人乙○○提出大願公司80 年
      至81年間應付票據明細及帳目明細及第一商業銀行建國分
      行、華南商業銀行永和分行之函件可證，可見被告事後因
      利息包袱沉重，公司周轉不靈，致無力繳納本金及利息，
      與詐欺之構成要件不符。
    (二)大願公司因受景氣影響，資金調度困難，無法繼續繳納高
      額利息，故被告以公司名義所開立面額合計1200萬元之支
      票因週轉失靈而導致退票 (至於其中一紙面額300萬元支
      票簽章不符，係被告偶然誤失之行為，從被告從未否認債
      務之事實觀之甚明)。故被告自始至終即因公司資金周轉
      而借貸，跟告訴人所指以購地建靈骨塔、購買建材為由借
      款或被告表演劍指無關。
    (三)被告確有召集互助會之行為:
      1.被告是事後被會員甲○○ (5萬元之合會)、韓思復 (2
        萬元之合會)、林毓成 (2萬元之合會)倒會，方致該等
        互助會倒會，非被告詐騙告訴人之會款，亦無冒標之行
        為。
      2.告訴人所指證人辛○○向被告跟2萬元及3萬元之合會，
        而證人辛○○並無資力跟每月5萬元之合會，足見被告
        戊○○有假冒辛○○之名義冒標情事。然被告曾向證人
        辛○○表示，欲向其借標，證人辛○○亦欣然同意，故
        無冒標可言。
      3.告訴人雖指2萬元的會尚有2次會期，但卻有3個活會，
        故被告有冒標行為云云。然查該合會最後一次標會係84
        年12月1日，至85年3月1日尚有3會未標，告訴人稱有2
        會未標，實未將會首算入所致。
      4.告訴人雖指證人林榮聰要標會時，證人壬○○故意將電
        話拿起來云云，然為證人壬○○當庭否認，且告訴人之
        指訴乃傳聞而來，不足作為被告不利之證據。
      5.告訴人指稱5萬元的會有20人未標，但有13個活會，足
        徵被告有冒標之嫌，然告訴人未指明被告在何時冒標，
        如何冒標，其指訴自不可採等語。
九、本院認為公訴人此部分指訴被告戊○○犯連續詐欺取財罪，
    不另為無罪諭知之理由:
    (甲)供述證據方面:
    (一)告訴人丁○○之指訴前後不一，不足採信:
    1.告訴人於本院88年11月15日時指訴稱: 「（告訴意旨？）
      他詐欺、斂財，神棍，他向我借款，說要去蓋靈骨塔，與
      美國白宮同樣造型，我借他1200萬元未還。（借款利息如
      何計？）起先我沒向他拿利息。他借了沒幾天即還我，我
      認他信用好，陸續又借他，他有開立大願公司及其本人票
      給我擔保，最後拿一張500萬元支票向我借現金，我有拿
      房屋設定抵押400萬元借予他。」 (見本院卷(一)、第73頁
      背面）。「（有否參加互助會？會期起迄？滿期共多少錢
      ？）有參加，我參加3會。2萬、3萬、5萬萬元互助會，均
      活會。84年快滿期，會即倒了。2萬元互助會有100萬元左
      右，3萬元繳2會沒繳了，5萬元繳剩10會即完了，如收可
      獲將近10 0萬元，我有會單。」 (見本院卷(一)，第74頁)
      、「（對被告所述你意見？）余先生所述，他營大願公司
      我從頭至尾沒參與，因我懂日文才介紹馬來西亞朋友與他
      認識，機票費用，由他所付沒錯，但回來我有誠意反還予
      他，余認為不用，也算介紹補償。」 (見本院卷(一)，第76
      頁正面)、「信徒們看他「劍指」使香紙燃燒，才很相信
      他，並很怕他，互助會他並沒有向我借標，我乃活會，尚
      有10幾活會未標可稽」 (見本院卷(一)，第76頁背面)、「
      （錢何因借予他（戊○○）？）他要蓋廟及開信用狀進口
      材料為由。（互助會部分呢？）頭一次我標到，可獲90萬
      元，他開立票40萬元予我，現金乃有50萬餘元未給付。（
      他有否冒標？）依會單，有冒標，活會尚有多人。（共幾
      會互助會？）5萬元已開17會，尚有活會13會，2萬元52會
      ，標到最後2會他就倒閉。我標到，他開40萬元支票予我
      ，但退票。但2萬元活會不只2個活會，另一個2萬元有67
      個會，起會2會就倒會，我沒標到。3萬元會，開3會也宣
      布倒會了」 (見本院卷(一)、第85頁)。
    2.告訴人於本院89年2月16日指訴稱: 「互助會我均標不到
      在剩7或8會時，我標到會，有90餘萬元，但他給我40萬元
      票也退票了，1萬元之互助怎會標如此高呢？均他自己冒
      標的。（戊○○說有徵得你同意才標會，意見？）沒有這
      回事。其他2人我不認識。其大願公司所營卡通生意我均
      未過問，只開幕有去過。(見本院卷(一)第200頁背面)
    3.告訴人於本院89年3月1日指訴稱: 「收互助會款時，鄰居
      很多人要他看病，做藥粉、藥丸；他如沒講出一套理由，
      我不可能300、500萬元借他，另供養捐款也不見了，他持
      票向辰○○借貸不到，轉向我要借500 萬元，我也拿房抵
      押，他說要件靈骨塔及開信狀，我才借他400萬元，開票
      不到2月，他即倒閉。」 (見本院卷(一)，第251頁背面)、
      「（借貸利息如何計算？利息如何算？）如70、80萬不等
      總加額利息，他共向我借3次款。共分100、300、400萬不
      等，貢獻金1200萬元，利息我算2分，利息也供養佛堂。
      」 (見本院卷(一)，第252頁背面)。
    4.告訴人89年5月10日指訴稱「該互助會將結束，他宣布倒
      會，辰○○有去看標互助會，說乙○○她有換標單，別人
      均標不到。2萬元互助會標1萬元價金均標不到了。（辰○○有說，投標過程有瑕疵？沒說他有冒標呀？）對的，有
      說。有無冒標被告清楚，會員名單有二種版本的。」、「
      被告借款由佛堂牽引扯入。剛開始他召集二互助會（即
      2、5萬元）信用很好。因有信眾對我說余法力高強，有「
      劍指」之術方借款給他。500萬支票，余持向辰○○調現
      不到，再向我調現金。但他開給我支票的印章不符合，共
      向我借了1200萬元。」「剛才戊○○說分80或100萬元，
      分次借款累積的，不實。第一次我是開票，300萬元由他
      去銀行領取，第二次借500萬元亦同。他有付利息沒錯，
      但我也有寄付佛堂款，他亦向我敘說要建廟及靈骨塔，需
      進口材料名義開信用狀向我借款項。」 (見本院卷(一)，第
      265頁至第266頁)。
    5.告訴人89年7月17日指訴稱:「（你到底何時知戊○○使用
      「劍指」事？）劍指使用約84年農曆9月30日或85年間看
      到。（於基院遞呈狀載怎說79年他使用「劍指」？提示之
      ）我看了好幾次，79年也有看過，84年農曆9月30日看過
      一次。（你何時、借多少錢與戊○○？）借3次。82年9月
      15日借300萬元，83年6月20日借500萬元，84年7月14日借
      400萬元。被告說要結匯，進材料進口。最後一次400萬被
      告拿一張500萬元支票向我調現，說半個月可還。83年500
      萬元及82年他說要結匯，進口材料進來。當時他會「劍指
      」，我們認為他很厲害」、「（79年劍指與嗣後三次借款
      有何關係？）我認為他法術高強，我怕他放符咒，怕才借
      他錢。（你到底何原因借款予他？三次分別何地借予他？
      ）其開信狀、結匯，是為蓋靈骨塔用。82年9月15日300萬
      元在我家借他的。83年500萬元也是在我家借他。84年400
      萬元有在我家之佛堂借。（借三次款之前，與他有否金錢
      往來？）都沒有金錢來往。82年以前即79至82間有幫戊○○調借四十萬元，有還我。嗣後他信用很好，隔沒幾天又
      會借，向我借款是說他要建廟，蓋靈骨塔，塔如白宮樣，
      要結匯進口建材，才借他錢。」、「八十年有向我借款，
      有利息給我並陸續還款予我，最後借400萬元，不到2個月
      就宣布倒了。」(見本院卷(一)、第283頁至第285頁)。
    6.告訴人於89年9月6日到庭指訴稱: 「互助會尚有未標的人
      ，冒標誰的會，乙○○、戊○○才知道，88年8月12日告
      訴理由狀載依辰○○所查證資料有活會人員名稱。與被告
      所提會單有不符合，顯被告有冒標行為，其他會員辰○○
      找他們亦不願出庭。」、「我有聽說酉○○他倒會，被告
      有去搬他家東西，被告於中華路這邊版本與木柵區那邊不
      一樣版本。（有哪三個死會？重複有哪一會是冒標？）即
      16、22、24三會已得標。活會20人尚未標，但最後只剩13
      會活會。戊○○也沒講哪一位得標者，我記載只有按阿拉
      伯數字順序記載下來。（五萬元誰活會？誰死會？怎麼證
      明誰活會及死會？）已找不到人及資料。我現無法辨別誰
      活會、死會了。說收死會，給付活會，但後來不及了，有
      給我3次，每一次2萬元，但我標得會，他尚欠我40萬元會
      款，3萬互助會。開標2、4次，他宣布停會了。（二萬元
      被告有否冒標？）即82、1、15這張68會。尚有2會結束，
      但有4人未標，即65簡太太等。3萬元開標4會，(想)請問
      戊○○ (倒底)何人得標？」 (見本院卷(二)，第10頁至第
      15頁)。
    7.告訴人89年10月4日到庭指訴稱: 「（你錢借給戊○○或
      大願公司？）借給戊○○說他要蓋廟，蓋靈骨塔，我也誠
      心誠意因我信服他，為祈福，才借給他，不是借給大願公
      司，那是空頭公司。（80年11月1日至今年85年3月1日53
      會這互助會有結束否？）尚有2會6號陳淑惠及7號陳楊緞
      及9號阿枝，是活會，他們自己講的。」「沒有以災厄之
      名借。他說要蓋廟、蓋靈骨塔如白宮狀向我借貸。（乙○○是否有協助戊○○向告訴人詐騙錢之情形？）他是說為
      蓋廟及蓋靈骨塔，需開信用狀借，乙○○同戊○○一起來
      向我借款。」(見本院卷(二)，第35頁至第37頁)。
    8.告訴人89年11月8日到庭指訴稱: 「2萬之互助會（53會）
      標號第25、26號之會員林榮聰有標到會。互助會的會員我
      們認識有限，大都是點頭之交，被告倒會之前我們都沒有
      聯繫，倒會後我們只找得到活會會員，找不到死會會員，
      而且也不提供死會會員名單，所以應該有冒標之事，而被
      告停會後也沒有收死會會錢給我們活會會員分」 (見本院
      卷(二)，第63頁至第64頁)。
    9.告訴人於89年12月13日到庭指訴稱: 「（那些支票被退票
      ？）就是86年偵字第5411號偵查卷內第9至第12頁之支票
      。」、「（對於資金往來支票明細有何意見？提示並告以
      要旨）明細上的朱先生是否是我可向銀行查明，被告戊○○的票印章不符，被告應該可以再補正確的章讓我重新軋
      票，所以我認為被告戊○○完全是在詐欺我。」 (見本院
      卷(二)，第240頁至第241頁)。
    10.告訴人於90年1月17日到庭指訴稱: 「（對乙○○曾向你
      借錢有償還利息資料有何意見？提示並告以要旨）無，之
      前她都有借有還，信用很好，之前都是以週轉為由每次幾
      10萬的借貸。本案是戊○○、乙○○出面向我借錢的，他
      們說要蓋靈骨塔、蓋廟買土地，要蓋的向美國白宮一樣的
      模型，先向我借三百萬元，後來說要開信用狀結匯向國外
      購買建築材料向我借了500萬元，最後一次是在85年10月
      17日退票前2個月向我借400萬元說要結匯開信用狀。被告
      他們後來經濟狀況變差我並不清楚，我是信任戊○○才將
      錢借給他，乙○○是戊○○的太太，她都與戊○○一起來
      借錢，主要是戊○○向我借錢，乙○○並沒有說什麼話。
      被告乙○○、壬○○、天○○他們都是佛堂的人，戊○○
      如果說要買什麼東西，都由天○○來跟我們募款，所以我
      認為他們是串通好的。北銀、一銀的票是在拒往之前戊○○就開給我的。我只有在戊○○開卡通動畫開幕時他有邀
      請我去參觀，後來也是惡性倒閉，而戊○○向我借款是說
      要蓋廟、靈骨塔用的，完全與大願公司無關。」 (見本院
      卷(二)，第290頁至第294頁)。
    11.告訴人於90年3月12日到庭指訴稱: 「（被告總共倒你幾
      個會？）總共3個會，5萬、3萬、2萬各一個。以前曾經跟
      過他一個會，還有40萬的會款尚未給我。（（提示五萬元
      的會單）有哪些人，你是不認識的？）編號1、4、12、17
      、28、29號這些是我認識的。我的會單上有16 、24、22
      與偵卷5411號第63頁的互助會單不同。我的單子上24號是
      油漆我認識。總共有二張版本，一張有記載油漆的是新店
      的版本，一張是我們中華路那裡的版本。」 (見本院卷(三)
      ，第26頁至第28頁)。
    12.告訴人於90年5月14日到庭指訴稱: 「作卡通的事我完全
      不知道。這300萬元是要進口木材，結匯開信用狀再蓋廟
      。」(見本院卷(三)，第170頁)。
    13.告訴人於90年6月29日到庭指訴稱: 「（為何第一次借款
      ，要用大願公司的票給你？）被告來借款時，他都沒有拿
      所有權狀來給我，當時被告說他向別人借款別人要拿3分
      利，而且還要拿傭金，因為我叫被告師父，我想借3分利
      太貴，我就自己借錢給他，但我沒有講到2分利，2分利
      是被告自己講的。後來我錢借他以後，被告才開支票給我
      ，我當次借錢未見過壬○○」（見本院卷(三)，第220頁)。
    14.告訴人於91年3月15日到庭證稱: 「（被告的借款原因是
      這樣否？）他作卡通時，我完全都不知道。後來被告開設
      大願公司作木頭買賣，要開信用狀要押匯，要建白宮式的
      靈骨塔。（（提示被告九十年六月二十六日答辯狀即本院
      卷三，並告以要旨）79年間拜託子○○、許美兩位姊妹介
      紹請丁○○幫助公司週轉共300萬元，月息2分，付月頭，
      至今共付1200萬元，實在否？）實在。被告借款最後一筆
      400萬元要借半年，但是借款兩個月後，被告就跑路了」(
      見本院卷(四)、第153頁）。
    15.告訴人於91年5月14日到庭指訴稱: 「（購買木柵土地時
      ，有無向你借款？）沒有。他向我借款都是要建靈骨塔的
      。被告跟我的律師說要求分期每期清償1萬元，這樣要清
      償到何時，被告是沒有誠意要還款。（你是否認識證人黃
      淑慧？）他是以前九信的職員。因為黃小姐放假時會去佛
      堂幫忙，我曾經看過黃小姐與被告在佛堂有拿一疊支票在
      計算，我不知道他們是在算什麼。（黃淑惠以前有無拿過
      台銀的支票給你？）有。是被告開支票給黃小姐，黃小姐
      再拿給我。（這是什麼支票？是換票否？）被告先向我借
      款，他說他身上沒有支票，說改天到佛堂來時再拿支票給
      我，後來我到佛堂時，黃淑惠就拿支票給我，這張支票是
      做為向我借款的擔保，支票也含有借款的利息。（被告每
      次向你借款時，都是黃小姐拿支票給你？）不是，只有借
      款300萬元的那一次。（註：被告供稱那張支票是在換票
      的時候。）（洪玲珠認識否？）認識，是我朋友。（你有
      跟洪玲珠借款否？）有。是被告要向我借款我再向洪玲珠
      借款200萬元，時間已久我記不清楚」 (見本院卷(四)、第
      263頁至第265頁)。
    16.就告訴人前開指訴，本院認為無法資為被告有施用詐術借
      款之理由:
      (1)關於告訴人指訴被告用劍指詐財部分，雖經臺灣臺北地
        方法院檢察署檢察官勘驗告訴人提出之錄影帶後，足資
        認定被告曾有在普賢佛堂表演「劍指」之情事，此有該
        署85年12月18日勘驗筆錄在卷可證 (見85年度他字第
        259 號卷第50頁)，惟就表演「劍指」之時間，告訴人
        原陳稱「係在84年農曆9月30日或85年間看到」，後經
        本院詢問為何曾於告訴狀中寫79年間曾見劍指乙事，告
        訴人又改以「79年也有看過，84年農曆9月30日也看過
        一次」等語，從而，告訴人是否真於79年間見過被告「
        劍指」表演，即有可疑；另審酌證人辰○○稱「84、85
        年間看過一次」 (見本院卷(一)，第281頁)，僅能證明被
        告確時曾於84年農曆9月30日或85年間有該項表演情事
        ，以時間先後觀之，該項「劍指表演」，係在告訴人指
        訴82年9月、83年6月、84年7月三次借款之後，被告實
        無法以發生在後之劍指表演作為詐術向告訴人借款，由
        是可知告訴人之指訴有重大瑕疵；再者，告訴人曾指陳
        「而其後於83年6月、84年7月又分別借被告、乙○○
        500萬元、400萬元，均係被告要蓋靈骨塔資金不足，請
        告訴人先借給他周轉，因告訴人信其法術，且信其要蓋
        靈骨塔... 」 (見本院卷(一)，第92頁正面」、又稱「戊○○向信徒詐稱要購地建廟時，天○○、壬○○、乙○○均在場」 (見卷(一)第155頁背面)、「79年間見到被告
        劍指後，認為他法術高強，我怕他放符咒，所以才借他
        錢」 (見本院卷(一)，第284頁)、「說要蓋靈骨塔向我借
        300萬元，說要開信用狀向國外買木材向我借500萬元，
        85年10月17日退票前2個月向我借400萬元說要結匯開信
        用狀，被告後來他們的經濟狀況變差我不清楚」 (見本
        院卷(二)，第291頁)，其歷次之陳述中:
        有稱以購買靈骨塔，故借款給被告3次者；有稱只有
          82年間是以購買靈骨塔為由者，其餘2次借款係以開
          信用狀押匯為名者；有指稱因79年間見到被告劍指之
          術，而害怕被放符咒才借錢給被告者，其前後說詞反
          覆，已難憑採。
        至於其陳稱認為被告法術高，怕被其放符咒，所以才
          借被告錢，如果屬實，乃告訴人之信仰致其內心懼怕
          所致，被告除了表演劍指外，又無以之向告訴人借款
          ，或令告訴人非借不可之情事，要難認為被告施用何
          詐術。
        更何況，告訴人陳稱被告79年間即有表演劍指乙事，
          遍觀全卷，僅有其一人指訴，和證人辰○○僅證稱於
          84年、85年間見聞並不相同，尚難以其一人之指訴為
          被告犯罪之唯一證據。
        縱然被告有以劍指詐騙告訴人之意，為何79年施以劍
          指表演後，不立即詐騙告訴人，而於3年後，即82年9
          月間借款時，方以之為詐術，告訴人之指訴，實與常
          情不符。
      (2)告訴人指稱被告共分3次借款，第1次以購地建廟為由於
        82年9月15日借款300萬元，第2次以要開信用狀向國外
        買木材於83年6月20日借款500萬元，第3次以信用狀押
        匯為由於84年7月14日借款400款元部分:
        告訴人曾指陳「而其後於83年6月、84年7月又分別借
          被告、乙○○500萬元、400萬元，均係被告要蓋靈骨
          塔資金不足，請告訴人先借給他周轉，因告訴人信其
          法術，且信其要蓋靈骨塔... 」云云 (見本院卷(一)，
          第92頁正面」，則被告第2、3次借款，到底是以信用
          狀押匯或購買建材為由，或是以興建靈骨塔為由借款
          ，其前後指訴已有不一致的情形。
        被告堅詞否認有以興建靈骨塔為名借款，起訴書雖以
          證人朱許美、寅○○及辰○○之證詞為據，惟證人朱
          許美在偵查中均係證述關於被告未具醫師資格執行醫
          療業務之事 (見86年度偵字第5411號卷第42頁背面至
          第44頁背面)，尚與被告借款之事實無關；而證人黃
          玉盆於本院審理時證稱: 知道乙○○、戊○○有向朱
          信吉借錢，什麼名義不知道，他們為結匯做生意向我
          借錢，不是為建靈骨塔，拿我房子去貸款等語 (見本
          院卷(一)，第299頁)，爰是可知，證人黃玉盆尚不知被
          告以何名義向告訴人借款，其證稱被告為了做生意借
          錢，則與被告辯解相同；證人張黃阿緞於本院審理時
          證稱: 借款當時並不在場，是互助會停標後，才聽告
          訴人說借貸事等語 (見本院卷(一)，第249頁)，足徵，
          證人張黃阿緞是於審判外聽告訴人轉述方知借錢之事
          ，係傳聞證據，其證據價值與告訴人之指訴相同，且
          應認為是同一項供述證據；證人寅○○於本院審理時
          到庭證稱: 被告戊○○有借錢事，我知道，被告說他
          做生意，丁○○也在佛堂拜拜，他很乾脆，像用抵押
          ，就借他說利息輕一點，因為被告與告訴人在談的時
          候，我在印刷廠阮先生對面，我有聽到，但交付借款
          時我不在場等語 (見本院卷(一)，第251頁背面)，其證
          言則與被告抗辯三次借款係公司周轉之用相符合，係
          對被告有利之證據，尚難資為被告有以靈骨塔借款之
          證據。由是可見，僅有告訴人指稱被告於82年9月15
          日以興建靈骨塔為由向伊借款，尚難僅以告訴人之指
          訴，資為被告有罪之唯一證據。
        至於告訴人稱被告以開信用狀結匯或向國外買木材為
          由借款，則與告訴人辯解公司周轉之用相類，經查:
          大願公司確有經營木材生意，此觀財政部臺灣省北區
          國稅局新店稽徵所90年6月22日北區國稅新店資第900
          0074535號函內附之大願公司81年營利事業所得稅結
          算申報書上記載木材營業收入有00000000元、82年度
          營利事業所得稅結算申報書上記載木材營業收入有00
          000000元 (見本院卷(三)，第237頁、第239頁)；另依
          財政部臺北市國稅局90年6月8日財北國稅字大安審第
          90015308號函內附大願公司83年營利事業所得稅結算
          申報書上記載木材營業收入有00000000元 (見本院卷
          (三)，第193頁)；復依財政部臺北市國稅局90年5月15
          日財北國稅資字第90136044號函所示，大願公司於84
          年度、85年度尚無營所稅申報資料 (見本院卷(三)，第
          186頁)，此有該等函件在卷可按，核與被告辯稱有做
          木材生意，且於84年底經營不善周轉不靈，84年底互
          助會倒會等情均相吻合。曾任職於大願公司之人，即
          證人庚○○到庭證稱: 當時被告是我的老闆，當時我
          任國外木材部經理，我有去馬來西亞、泰國、緬甸、
          越南、日本、寮國買木材，當時有做試探性的詢價，
          但都被緬甸、泰國、馬來西亞的華僑騙了，我們在緬
          甸被騙了幾百萬元，馬來西亞被騙了100、200萬元，
          越南被騙了100萬元，被騙的錢都是被告交給我的，
          寫好合約書，對方跑了，大約在80年間，被騙將近上
          千萬元，我做到84、85年間，當時買紅檜的人很多都
          被騙，幾千支木材中，只有幾支是有編號的，結果全
          部被沒收等語 (見本院卷(四)第32至第35頁)，足徵被
          告確因經營木材生意，因被騙上千萬元，而向告訴人
          借款周款之事實，堪以採信。告訴人忽而指稱大願公
          司為空頭公司（見本院卷(二)，第35頁）；或稱我只有
          在被告大願公司卡通動畫開幕時去參觀 (見本院卷(二)
          ，第293頁)；或稱: 被告作卡通的事，我完全不知道
          ，這300萬是要進口木材，結匯與開信用狀 (見本院
          卷3，第170頁)；又稱:300 萬是用要購地蓋靈骨塔的
          名義借的云云，前後指訴不一，顯有重大瑕疵，尚非
          可採。
        關於告訴人指訴被告開立一張發票人為大願公司，面
          額300萬元之支票，但簽章不符遭退票乙節，觀被告
          與告訴人間因借款而交付支票甚夥，且尚無借款交付
          票據時，該票即遭拒絕往來之情事，此亦為告訴人所
          自承，故被告抗辯當時因疏忽而導致簽章不符之情形
          ，即有可能，且被告後來會跳票之原因，係公司事後
          經營不善無法給付所致，尚非被告於給付票據之初，
          即有詐騙之故意，該項可能性，據前所述，自足資為
          被告有利之證據。
        告訴人稱被告向其借款時在場人有證人乙○○，但證
          人乙○○亦否認被告曾有以購地建靈骨塔名義借款 (
          證人乙○○之證言詳見後述)。此外，又無其他證據
          足資證明被告確實有以興建靈骨塔為名詐騙告訴人。
          而被告辯稱公司周轉之事實，核與證人庚○○、王達
          美之證言相符，尚難認為告訴人之指訴為可採信。
      (3)關於互助會告訴人指稱被告冒標部分:
        依刑事訴訟法第161條第1項之規定，檢察官對於被告
          犯罪事實負有舉證責任，就互助會冒標之犯罪行為，
          檢察官應提出被告於何時、何地冒標，以何人名義冒
          標，冒標的金額多少，有無填寫標單，及被害人因此
          而被詐騙多少金額等事實及證據，然觀起訴書僅稱「
          被告冒用他人名義標會，使不知情的會員向其繳納會
          款」，尚難認為檢察官已盡其舉證責任。
        經本院審理時，將告訴人所提出之標單，以戶役政連
          線查詢之方式，試圖查詢相關互助會會員之名單，雖
          經本院查詢如丑○○、甲○○等人，全國僅有該等姓
          名者一人，且均到庭證稱不認識被告及告訴人 (見本
          院卷(三)，第147頁至第148頁)。然而，民間互助會之
          會單，其上記載之姓名，或為真名、或為小名、或為
          暱稱、或為綽號者所在多有，其記載格式尚無須記載
          姓名身分證字號等年籍之規定。從而，縱然會單上記
          載此姓名者表示沒有參與被告之互助會，尚難即使本
          院確信，並無該等會員存在，且被告必有以該等人之
          名義冒標互助會之行為。
        告訴人雖提出二張版本不同之互助會單，認為被告同
          一互助會會員不應有不同之記載，而證明被告確有冒
          標情事，然查:
          I民間合會，其法律關係乃存在於會員與會首間，會
            員彼此間，在一般情況下，尚無債權債務關係存在
            。
          II民間合會，常有部分會員中途換人之情形，承上所
            述，因會員與會員間尚無債權債務存在，故會首同
            意後，原本舊會員退出，而加入新會員，時有所聞
            ，從而，告訴人提供不同版本的會員名單，有可能
            是會員更替，推論上，尚難以之逕認被告有冒標之
            行為。
        據告訴人歷次指訴，其指稱被告有冒標行為稱:
          I5萬元的會已開17會，尚有活會13會，就倒閉；2萬
            元的會，標到最後2會就倒；另有2萬元的會，開2
            萬就倒，3萬元的會開3會就倒 (見本院卷(一)，第85
            頁)，然倒會之原因甚多，被告已辯稱其於84年底
            因公司周轉不靈而致倒會，尚難認為其倒會係為詐
            騙告訴人之錢財，且告訴人未指明被告如何冒標，
            尚難資為被告不利之證據。
          II2萬元的互助會標到1萬元的標金，顯見有冒標行為
            (見本院卷(一)，第200頁背面)，而標金甚高，即推
            論為被告冒標，顯然非必然之推論，該項指訴，顯
            係告訴人之臆測之詞。
        綜上，本院雖已盡力查證該等互助會之會員而未可得
          ，基於被告無自證無罪之義務，其亦無提供所有會員
          確實名單供本院審酌之必要，檢察官既未能證明被告
          有何冒標之行為，自應對被告為有利之認定。
    (二)證人寅○○於偵查及審判時之證言:
    1.證人寅○○於偵查中，僅證稱被告違反醫療法之行為，未
      證稱被告有詐騙告訴人借款或互助會冒標之行為 (見86年
      度偵字第5411號卷第42頁至第45頁)。
    2.證人寅○○於審判中證稱: 被告戊○○有借錢事，我知道
      ，被告說他做生意，丁○○也在佛堂拜拜，他很乾脆，像
      用抵押，就借他說利息輕一點，因為被告與告訴人在談的
      時候，我在印刷廠阮先生對面，我有聽到，但交付借款時
      我不在場等語 (見本院卷(一)，第251頁背面)，其證言則與
      被告抗辯三次借款係公司周轉之用相符合，係對被告有利
      之證據。其另證稱沒有參與被告之互助會，尚難資為被告
      有何冒標行為之證據。
    (三)證人許朱美於偵查中之證言，亦僅提及被告違反醫療法之
      之行為，尚難資為被告有何詐欺之行為或冒標互助會之證
      據。
    (四)證人辰○○於偵查、審判時之證言:
      證人辰○○於偵查時之證言，亦僅指訴被告違反醫療法之
      行為，尚難資為被告有何詐欺行為或冒標互助會之證據 (
      見86年度偵字第5411號卷第42頁至第45頁)。至於其於審
      判中陳稱如下:
      1.「（互助會部分陳述？）我跟二會半，外標。我均尚未
        標。所稱半會是因我吃下黃玉盆半會。」 (見本院卷(一)
        ，第86頁背面)，僅陳稱其參與互助會之狀況，未言及
        被告有無冒標之行為。
      2.「我有心要幫忙，之後被以我名義去流全里購地，地主
        我並不認識，乃我朋友介紹買賣。簽約買地是84年12月
        14日；事實我先拿五十萬元現金訂金。以我名義訂購，
        他說等募款足了，再更換名義。還我款項，至今款亦未
        還款，土地現法院拍賣中。地主已死，其家屬否認，我
        有提民事訴訟起訴。因募款亦有陸續付款，已繳了890
        幾萬元（總金額1200萬元）土地亦有壬○○之共有名義
        ，我是被害者。（該地可蓋廟否？）我被騙並不知，被
        告說「奉天命要救眾生」，被告搞倒垮才涉及我。（共
        由你處付多少錢款？）有50萬及140萬元，及向我借540
        萬元。(見本院卷(一)，第87頁)，此部分陳述與告訴人是
        否被詐騙無何關聯，而檢察官僅起訴被告詐騙告訴人借
        款乙事，本院既認為該部尚無積極證據足資證明被告犯
        罪，則，證人辰○○另外是否也受被告所騙，即與檢察
        官起訴之事實無連續犯裁判上一罪之關係，本院自無庸
        在審酌，故證人辰○○其餘在本院關於該土地買賣之陳
        述，均略之。
      3.「（有否見過戊○○有否使用「劍指」過？）84、85年
        間我看過一次，他使用「劍指」之事 (見本院卷(一)，第
        281頁背面)。此部分之陳述雖與告訴人指訴相同，但該
        次表演之時間，在被告向告訴人借款之後，尚難資為被
        告向告訴人借款時施用詐術之證據。
      4.「（所召互助會有冒標嗎？）有冒標。我參（加）83年
        至85年5萬元互助會。84年5月尚有人去他家標會。（怎
        知有冒標呢？）一人標互助會卻一人持二張不同標單，
        且是誰標得也不告訴我們，也不認識標得者。熟識者很
        少，後就倒會了。他剩下會比活會還少，推定一定有冒
        標，林素貞認已要不到錢了，他不要到庭了，被告如沒
        冒標應舉證之，且同一會，會單也有二份。林素貞活會
        ，但被標走了，少他一人是活會住木柵者，會單中有林
        素貞住中華路就沒林素貞之人。」 (見本院卷(一)、第28
        2頁至第283頁)，證人辰○○證稱有人分持不同標單之
        事實，未指明係何年、何月、何時、何人，持如何不同
        之標單標會，如是空泛的指訴，尚難資為被告不利之證
        據；又稱被告應就冒標行為舉證之，顯然違背現行刑事
        訴訟法被告無自證無罪義務之規定，尚非可採。
      5.「（知蓋靈骨塔、蓋廟之事？）戊○○他有說，蘇、高
        二人有募捐。」 (見本院卷(一)、第285頁背面)，其證述
        係被告以蓋靈骨塔之事募捐，尚與告訴人所稱以之借款
        不同，況且被告向告訴人借款時，證人辰○○未曾在場
        ，尚無法資為被告有向告訴人行使詐術借款之證據。
      6.「（到底誰冒標？購地事知情否？）史蓮只先生跟我講
        的有被冒標。林淑貞說他是活會。他騙人很多錢，為給
        他警惕而已。」 (見本院卷(一)，第302頁)，其中稱史漣
        只、林淑貞提到冒標情事，為證人在審判外聽聞其他證
        人所言之陳述，乃審判外聽他證人之陳述，對於被告冒
        標之時間、地點、金額亦未曾聽聞，尚難資為被告不利
        之證據。
      7.「參加5萬元互助會，該會投標阿川者有寫二張，高低
         不同標單，「癸○○」跟5萬元二會，依其財力無力
         跟二會，他只標一會，另一會戊○○不給他標。我的
         部分即己○○、史蓮只、黃玉盆等三會。活會史素梅
         、張淑美。張雪貞、陳明珠活會否我不能確定。跟互
         助會者，均佛堂走動者，被告可查明是報的。誰是活
         會被講成死會者。林淑貞到我家跟我說，他也沒標。
         我以推算方式，認被告有冒標。錢我們繳了，但標不
         到互助會，均他自己的人標的。」 (見本院卷(二)，第
         13頁)。證人辰○○陳稱自行推算冒標，乃其個人臆測
         之詞，尚不足資為被告不利之證據。陳稱有不同之標
         單，其對於投標金額、時間都未詳述，且阿川究竟為
         何人，亦未可知，檢察官未就此部分舉證，尚難認為
         被告有何冒標行為。至於在審判外聽聞林淑貞之詞，
         已如前述，乃傳聞證據，亦不足以作為被告不利之證
         據。
       8.「（二萬元六十八會如何冒標？誰報冒標？）5萬元我
         有跟，但2萬元誰被冒標不知。（84年共31會即3萬元
         會，誰被冒標？）我朋友（註：余瑩湘）有跟3萬元
         互助會，今日有到庭，請訊之。」 (見本院卷(二)、第
         16頁)、「（5萬元互助會誰被冒標？）會單二份，我
         與丁○○的不同，12號癸○○標一會，油漆者也說有
         標，另一會不知姓名者也說有標，死會三會。我也不
         知誰被冒標，我認識均活會者，12日、25日有一男子
         拿二支標單，以20900元得標。木柵區有3號葉美燕，
         黃玉盆、林素貞、張雪貞、11號癸○○、林淑美，共
         十個會，底標20900得標，木柵區者29100元，我亦不
         知誰被冒標。」 (見本院卷(二)，第36頁背面)，其曾稱
         阿川持不同標單投標，但如其在現場見聞同一人分持
         2不同價錢之標單，為何不提出異議，從而其證述顯與
         常情不符。如係聽聞有持不同標單情事，亦係其聽聞
         之詞。至於稱證人余瑩湘陳稱有冒標情事，但經本院
         傳訊證人余瑩湘到庭，其僅證稱打電話過去沒人接等
         語 (見本院卷(二)，第16頁背面)，尚無證稱有冒標情事
         。另其證述有不同會單之情形，已如前述，茲不贅。
       9.「我們聽林榮聰說當時標會的時候壬○○把電話拿起
         來讓林榮聰一個人標，因林榮聰有跟壬○○說他非標
         到不可，當時那個會都是用7000元在標的，林榮聰卻
         可以用4100元標到，所以他們開標有瑕疵。林榮聰因
         為要嫁女兒標會要給女兒當嫁妝，壬○○收到會錢後
         就要林榮聰湊100萬借給他們，林榮聰原先沒有借給他
         們帶他們一直向林榮聰借所以最後林榮聰就借了40萬
         給壬○○他們，我的意思是說因為被告他們要向林榮
         聰借錢所以用不當手段以4100百元讓林榮聰標到會。
         另林榮聰確有借卡車給被告一次，向倒被告會之人搬
         運財產。」 (見本院卷(二)，第64頁)，證人辰○○陳稱
         林榮聰標會之事，尚非林榮聰冒標，至於其稱證人高
         美祝故意把電話拿起來給林榮聰標，亦與冒標與否無
         關。
       10.「（知否被告他們要蓋靈骨塔、蓋廟之事？）我知道
         ，他們全部集體在佛堂，佛堂被拆，他們說佛祖指示
         要去東方買地，被告他們全部都有向我們募捐說要蓋
         靈骨塔及蓋廟，我當時是基於信仰才給他們錢，後來
         才知道被騙。戊○○也有開口向我借錢，其他的人會
         幫腔，佛堂的運作狀況旁人無法插手，信徒可以去拜
         佛主、散散心。」 (見本院卷(二)，第292頁)，其證言
         稱被告以募捐形式稱要蓋靈骨塔之事，與告訴人稱以
         借款為由說要蓋靈骨塔之用，尚非一致，而證人曾雲
         蘭係證述，因為被告說要蓋靈骨塔，故幫忙被告去木
         柵購地，該部分之事實，檢察官未據起訴，與本案無
         裁判上一罪之關係，自無須審酌。
    (五)證人己○○於警詢時之陳稱:93 年底，被告要伊以6萬元
      買香爐，伊曾質疑為何香爐要那麼貴，被告充內有鍍金粉
      ，10人共同出資購買，一人6萬元不貴，該香爐內有我們
      10個人的名字，所以才交了6萬元，該香爐現置於普賢佛
      堂內，但伊認為市價僅20萬元至25萬元間。又被告找伊跟
      會，每會5萬元，連會首被告在內共31人，該會在83年7月
      25日起會，到了84年12月25日就停會，但他竟然在停會後
      2、3天，還來跟我收會錢，當時我開了一張7萬元支票給
      他，事後我發現停會，遂向臺灣銀行新店分行止付，他也
      才把支票退還給我。停會時，活會應有12人，其他則為死
      會，應為18會，但被告根本交不出死會名單，所以伊估計
      可能有10會遭被告冒標，但目前僅能確定林素貞冒標 (見
      86年第5411號偵卷第62頁)。其證言關於購買香爐部分，
      尚不在檢察官起訴之範圍，本院無庸審酌。至於稱被告停
      會後猶向其收取支票部分，亦非檢察官起訴之範圍。
    (六)證人午○○於警詢時之陳述及審判時之證述，均係陳稱其
      受被告詐騙之經過，非檢察官所起訴之範圍，亦無裁判上
      一罪之關係，故不贅。
    (七)證人壬○○於警詢時之陳述、審判時之證言。
    1.證人壬○○於警詢中之陳述，係陳稱被告戊○○曾向證人
      亥○○借款之事，該部分已如前所述，尚與檢察官起訴詐
      欺之行為無關。
    2.壬○○於審判時之證述，尚難資為被告犯詐欺罪之證據，
      茲敘述如下:
      「我原二間房子，七九年才去幫戊○○佛堂忙，我同天
        ○○並沒向他借半毛錢，係戊○○以大願公司向丁○○
        他借款，與丁○○等信眾，均無金錢或募捐行為。另買
        賣土地，是戊○○沒錢，才向辰○○先借款墊付。」 (
        見本院卷(一)，第285頁)、「戊○○長期向丁○○借錢，
        丁○○是看在大願公司無退票紀錄才會借錢，買土地是
        辰○○介紹的，戊○○有向人借錢約八百多萬付土地款
        ，而土地不能過戶是因為地主死亡，繼承人也不願辦理
        ，代書有幫我們催告過。我沒有叫人募捐。當時買土地
        時介紹人說須找一個自耕農辦理移轉，後來辰○○的一
        個朋友陳錦圖有自耕農身分。」 (見本院卷(二)第66頁)
        ，其證稱被告係因為大願公司借款，則與被告辯解相符
        ，係對被告有利之證據。至於其提及證人辰○○購地部
        分，尚非檢察官起訴之範圍，與檢察官起訴之事實，亦
        無裁判上一罪之關係，以下不再將證人壬○○關於購買
        土地部分之證言列入。
      「我有跟2萬元的會。甲○○（住：台北市○○區○○
        街40號1樓，大約40多歲，是台南人）因為有倒被告的
        會。5萬元的會，甲○○第1會就標13000多元，我弟弟
        即被告跟我說這件事我說標的太高，不要讓他標，就叫
        被告將錢檔下來，以後不讓甲○○參與標會，至於被告
        有無同意，我並不清楚。被告參加甲○○當會首的會2
        會，每會都是5萬元，之前被告跟會沒有跟我說，直到
        甲○○要來標被告的會，我才知道這件事，每次被告要
        標甲○○的會，都標不到，而他第一次來參加被告的會
        ，就要標會，所以我希望縱然甲○○標到會，也不要給
        他錢，至於被告有無給他錢，我並無清楚。每次被告要
        去標甲○○的會，甲○○都會用自己的支票跟我弟弟換
        大願公司的支票。酉○○也有標到會，但是沒有給錢。
        甲○○給的票都沒有兌現，但是我弟弟的票都有兌現。
        」 (見本院卷(三)，第30頁、31 頁)，其稱被告被甲○○
        倒會，足資證明被告倒會係遭他人托累所致，亦與被告
        有無冒標行為無何關聯，其證言係對被告有利之證據。
    (八)證人乙○○於審判時之證述:
      1.「被告與李義雄、庚○○、告訴人均一同出國去，其費
        用均公司負擔，有費用繳納證明，證明大願公司確有經
        營業務，馬來西亞生意亦由告訴人介紹的，有照片可稽
        。辰○○部分，我亦請求傳喚證明之，購地情形，其詳
        址朱先生知道，可查出入境證明，告訴人確有商業往來
        而出境情形。（有否建靈骨塔之想法？你購地款如何來
        的？）有的，才會去購地，購地款也向別人借的，我娘
        家亦被拖垮了。互助會倒了結束後，我先生有與朱先生
        等人結算返還，之後經濟上沒能力所致。」 (見本院卷
        (一)第75頁至第76頁)，關於被告向告訴人丁○○借款部
        分，其證言與被告辯解大致相符，應係對被告有利之證
        據。至於提及購地部分，非檢察官起訴之範圍，亦不再
        贅述。
      2.「庭呈支票登記簿，於80年1月9日先開4萬元支票給付
         200元 (借款)利息（均有按付利息）同年4月9日亦同
         ，8月9日、9月6日、10月1日、10月9日、12月1日亦同
         」 (見本院卷(一)，第285頁)，由是可知，被告與告訴
         人間早有金錢借貸之往來，且被告均按約定支付利息
         ，其事後無法還款，尚難逕認為有詐騙告訴人之故意
         ，證人乙○○之陳述，係對被告有利之證據。
      3.「（（提示台北縣警察局陳明珠資料）請指出哪一會是
        會員陳明珠？）警局資料內的人，我都不認識。」 (見
        本院卷(三)，第161頁)、「（被告借錢時你有無在現場？
        ）有時有在現場，有時沒有在現場。跟丁○○借款時，
        我都會跟去。」 (見本院卷(三)、第168頁)，該等陳述，
        均尚難資為被告有何施用詐術借款或有何冒標行為之證
        據。
    (九)證人楊正己於審判時之證述:
      證人楊正己於審判時證稱:82 年間被告以做生意為由向伊
      借300萬元，約定一年還款，利息是一分半，目前被告尚
      欠伊206萬元，伊沒有參加被告之互助會等語 (見本院卷
      (三)，第218頁)，其證詞係陳稱伊與被告間之借款關係，與
      檢察起訴之事實無關。
    (十)證人黃玉盆於審判時之證述:
      證人黃玉盆於審判時證稱略以: 被告倒會後，都含糊處理
      ，標會有瑕疵，已被標走18會。後來我都親自去新店市○○街26號3樓投標。有白紙寫投標人姓名、金額投標，有
      一次，有一個會員拿了2支標單，均同一人姓名，被告投
      標有瑕疵。知道乙○○、被告向告訴人借錢，但什麼原因
      不知道，他們為結匯向我借錢，不是為建靈骨塔，拿我房
      子去貸款，我有聽到證人史蓮只說被冒標了 (見本院卷(一)
      ，第87頁、第299頁)。
      1.關於證人陳稱被告投標有瑕疵部分，證人未詳述其過程
        。況且，一人持有二張不同之標單，是不是該人參加二
        會，故投二標所致，抑或代理他人投標所致，並不清楚
        ；再者，該人持二支標單，究否與被告有無關係，證人
        亦未言明，尚難以之推論被告有冒標之行為。
      2.至於告訴人向被告借錢之部分，證人並不清楚借錢之原
        因，自難資為被告有行使詐術向告訴人借款之證據。
      3.證人在審判外聽聞史蓮只被冒標之事，係傳聞事實，亦
        不足資為被告不利之證據。
    (十一)證人張黃阿緞於審判時之證述:
      證人張黃阿緞於審判時證稱略以: 因拜拜認識被告，告訴
      人則是其鄰居。互助會停標以後，方知被告有向人借款，
      借貸的原因並不知道。共參加被告互助會3會，2萬元1會
      ，3萬元2會，3萬元開標4次，2萬元快結束了，就倒會，
      伊均未標，伊有將現金30萬元借給被告，迄今都沒還款等
      語(見本院卷(一)，第249頁)。其證言中:
      1.未陳稱被告究竟以何原因向告訴人借款，自難認定被告
        有無使用詐術。
      2.關於互助會之部分，其未陳稱被告有無冒標行為。
      3.至於證人張黃阿緞借款給被告之事，尚與檢察官起訴之
        事實無關。
    (十二)證人戌○○於審判時之證述:
      證人戌○○於審判時證稱: 被告有說蓋廟之事，但伊沒有
      參加靈骨塔之事，伊有參加被告2萬元之互助會，後來倒
      會了，伊還是活會，說按月給1萬元也沒給等語 (見本院
      卷(一)，第283頁)。其證詞並未說明被告究有無以蓋廟、建
      靈骨塔為由向告訴人借款；亦未陳述被告有無冒標之情事
      ，自難資為被告不利之證據。
    (十三)證人丙○○於審判時之證述，係證稱證人辰○○購地之事
      ，與檢察官起訴之事實無關，茲不贅。
    (十四)證人辛○○於審判時之證詞:
      證人辛○○於審判中證稱略以: 有參加2萬元之互助會1會
      、5萬元的1會，伊只認識被告及其配偶，伊兩個會都沒有
      標，伊也不知道被告停會，被告有無冒標行為伊不知道，
      但伊沒有借標給被告等語 (見本院卷(三)第141至第143頁、
      第152頁)。其證稱未曾借標給被告，固與被告辯解有向證
      人辛○○借標不符，但關於此部分之事實，檢察官未能舉
      證證明，被告是否即有冒標之行為，冒標之時間、金額為
      何，又因此詐騙多少錢財，卷內尚乏相關證據，自難以證
      人之證詞，為不利於被告之唯一證據。
    (十五)證人卯○○於審判時之證述:
      證人卯○○於審判中證稱略以: 伊有參加2萬元的會1會，
      且會款均以繳清，被告曾告訴伊被人倒會，但是伊有一直
      支付死會的錢。伊沒有參加5萬元的會，伊跟不起，為何
      會單會有伊的名字，伊不知道等語 (見本院卷(三)，第145
      頁)。其證言中:
      1.未證稱被告有無冒標之行為。
      2.至於5萬元之互助會單，證人稱其未參加，與被告所辯
        不同，但縱始互助會單上，有名為卯○○之人，其真正
        代表的究竟是何人，尚無法得知，難認有此記載，即足
        「確信」被告有冒標之行為。
    (十六)證人癸○○於審判時之證述:
      證人癸○○於審判中證稱略以: 伊有參加2會，一會是用
      張秀英的名字，一會是伊本人名字，其中一會死會，一會
      活會，伊只標得一會，原本在普賢佛堂打掃，做到85年農
      曆4月9日離開，有把會錢跟被告算清楚。伊不知道被告有
      無以假名標會等語。(見本院卷(三)，第149頁、第154頁)。
      其證言中亦無法推知被告有無冒標之行為。
    (十七)證人陳進玉於審判時之證述:
      證人陳進玉於審判時證稱略以: 伊有參加5萬元的會，伊
      是活會，認識證人己○○、告訴人丁○○等語 (見本院卷
      (三)，第160頁)。其證言中亦無法推知被告有無冒標之行為
      。
    (十八)證人庚○○於審判時之證述:
      1.「我只知道被告有與午○○合作木材買賣的事情，當時
        是與馬來西亞買木材，但是細節部分我不清楚。（有無
        因為這件事情他們之間有金錢借貸否？）我知道有，但
        是詳情我不知道。（有無向銀行貸款否？）被告好像有
        向銀行貸款，但是午○○部分我就不知道，貸款的事情
        我沒有參與，細節我完全不清楚。（你如何知道被告有
        向銀行貸款？）因為當時被告是我的老闆，我是他的員
        工。當時我在公司是擔任國外木材部經理。（你有時常
        到國外去否？）有。我有去馬來西亞、泰國、緬甸、越
        南、日本、寮國。（不是要去馬來西亞買木材還跑其他
        地方做什麼？）這些地方都有買。（結果有無買到木材
        否？）當時是做試探性的詢價，我們有支付訂金，但是
        都被緬甸、馬來西亞、泰國的華僑騙了。我們在緬甸被
        騙了新台幣幾百萬元，馬來西亞被騙了1、200萬元，越
        南被騙了將近100萬元。（被騙的錢的來源為何？）被
        告給我的。（被告給你的錢當中，有無一部分是午○○
        的錢？）我不清楚。我是任職大願公司。（你去洽談木
        材生意是否都沒有談成，都被騙了？）只有少量的有談
        成，例如竹筷子、木材，大約在1、200萬間。（大願公
        司以前是否在作動畫？）是的。當時我也在公司。我是
        在74、75年間進入公司的，做到八十四、五年間。（動
        畫與木材差很多，為何會找你作木材？）我是做木工的
        ，我對木材比較有認識。（大願公司何時開始週轉不靈
        ？）大概在動畫作沒多久就週轉不靈，是我調到木材部
        之後沒有久公司才週轉不靈。（公司為何週轉不靈？）
        開發動畫、木材花很多錢。（給別人訂金都沒有擔保否
        ？）有寫合約書。是對方跑掉了。（第一次被騙多少錢
        ？）2萬元美金。（第二次被騙多少？）第二次是根緬
        甸的華僑付了訂金之後，緬甸說是木材是違法砍伐的不
        讓我們出口，大約在八十年間。被騙將近上千萬元。（
        但是木材還在？）幾千支的木材中，只有幾支是有編號
        的，結果全部都被沒收。（在越南被騙時，是否在此之
        後？）是的，當時買紅檜的人很多都被騙。（這次被騙
        多少？）1萬多元美金。（何時被調到木材部？）75、7
        6年去木材部，在木材部做了將近十年。（所以被騙的
        都是大的，成功的都是小的？）是的。我是在第一線的
        人，只有我最清楚。被告的時間、地點都裝錯了，但是
        事實是實在的。因為被告參與的時間非常少，被告也不
        太管開發的事。我剛才所言都是實在的。後來緬甸有做
        一些水產的事業，多少有補一些回來。」等語 (見本院
        卷(三)、第33頁至第36頁、第44頁)。證人之證詞足資證
        明被告稱公司須錢周轉，方向告訴人借錢之辯解堪以採
        信，係有利於被告之證據。
      2.至於證人庚○○證稱被告如何向證人午○○、巳○○、
        黃俊秩、申○○○借貸，及該等證人有無拿房地抵押借
        款給被告之事實，經調查後，與檢察官起訴之事實，尚
        無關聯。
    (十九)證人巳○○、馮小容、未○○、申○○○於審判時之證述
      。均係證稱渠等借錢給被告之事實，經本院調查後，認為
      該等事實，尚與檢察官起訴之事實無關。
    (二十)證人酉○○於審判時之證述:
      證人酉○○於審判時證稱略以: 伊有參加5萬元之會1為，
      已為死會，伊不記得被告為何會停會，但伊被伊先生拖垮
      ，所以死會會錢沒有給被告等語 (見本院卷(三)，第405頁)
      ，其證言足資證明被告確實有被證人酉○○倒會之情事，
      係對被告有利之證據。
    (乙)非供述證據方面:
    (一)票號AA0000000、HY0000000、HY0000000、HY0000000、
      HY0000000、FS0000000號之支票，及存款不足退票單。固
      係被告借款時，用以擔保借款之用，但借款之時，尚無該
      等票據拒絕往來之紀錄，亦無法證明被告以何原因借款，
      尚不足以資為被告有無以詐術向告訴人借款之證據。
    (二)證人乙○○ (被告之妻)陳述狀附利息資料。此部分足資
      證明被告曾付利息給告訴人，尚非被告有行使何詐術之證
      據。
    (三)不動產買賣契約書、重新付款協議書、交款備忘錄及車馬
      費收據，抵押權設定書、債務清償證明書，係證人辰○○
      代被告購地之證據，經審酌尚與檢察官起訴之事實無關。
    (四)清償清單、利息清單及大願公司第一商銀建國分行、華南
      商銀永和分行、臺北銀行信義分行、中活農民銀行大安分
      行、第一商銀新店分行等帳戶明細。係用以證明大願公司
      各銀行帳戶往來之資料，尚難資為被告不利之證據。
    (五)嘉義市地政事務所函附土地登記申請書、抵押權設定契約
      書、其他約定事項、印鑑證明等資料 (證人未○○所有之
      嘉義市○○段262之29地號房地設定抵押資料)；臺北市土
      地登記簿謄本 (證人巳○○所有之臺北市○○區○○段2
      小段第906地號房地設定抵押資料)；強制執行聲請狀、抵
      押權設定契約書、其他約定事項、他項權利證明書 (證人
      巳○○房地遭強制執行資料)，經審酌亦與檢察官起訴之
      事實無關。
    (六)同一互助會不同會單各一紙，僅能證明被告曾就同一互助
      會有開立不同之會單，但亦可能是新、舊會員替換所致，
      尚難資為被告定有冒標行為之證據。
    (丙)此外，本院尚查無有何積極證據證明被告有何公訴人所指
      之以詐術詐騙告訴人丁○○錢財之行為，或有何冒標互助
      會之行為，此部分尚不能證明被告犯罪，而該部分之事實
      ，因檢察官於起訴書中，認與被告違反醫療法之行為，有
      牽連犯裁判上一罪之關係，故不另為無罪之諭知，併予敘
      明。
據上論斷，應依刑事訴訟法第299條第1項前段、行為時醫師法第
28條第1項，刑法第2條第1項但書、第11條前段、第171條、第50
條、第51條第5款，判決如主文。
本案經檢察官李傳侯到庭執行職務
中    華    民    國    95    年    3     月    23    日
                  刑事第六庭審判長法  官  周占春
                                  法  官  林孟皇
                                  法  官  趙子榮
以上正本證明與原本無異。
如不服本判決，應於判決送達後10日內，向本院提出上訴狀。
                                  書記官  蔡金臻
中    華    民    國    95    年    3     月    23    日
醫師法第28條
未取得合法醫師資格，擅自執行醫療業務者，處 6 個月以上 5
年以下有期徒刑，得併科新臺幣30萬元以上150萬元以下罰金，
其所使用之藥械沒收之。但合於下列情形之一者，不罰：
一  在中央主管機關認可之醫療機構，於醫師指導下實習之醫學
    院、校學生或畢業生。
二  在醫療機構於醫師指示下之護理人員、助產人員或其他醫事
    人員。
三  合於第 11 條第 1 項但書規定。
四  臨時施行急救。


司法院資訊處製作；財團法人民間司法改革基金會備份。
